【裁判字號】    98,易,1967
【裁判日期】    981221
【裁判案由】    詐欺
【裁判全文】
臺灣臺北地方法院刑事判決              98年度易字第1967號
公  訴  人  臺灣臺北地方法院檢察署檢察官
被      告  丁○○
上列被告因詐欺案件，經檢察官聲請簡易判決處刑（98年度偵字
第7313號），本院認為不宜，改依通常程序審理，判決如下：
    主      文
丁○○幫助意圖為自己不法之所有，以詐術使人將本人之物交付
，處有期徒刑貳月，如易科罰金，以新臺幣壹仟元折算壹日。
    事      實
一、丁○○為謀求工作，遂看報紙廣告與自稱「鄭經理」之不詳
    成年男子聯繫，「鄭經理」即要求丁○○交付金融機構帳戶
    之金融卡；丁○○得以預見將自己之金融機構帳戶金融卡提
    供他人並告知密碼，極有可能遭不法詐騙集團成員利用該帳
    戶作為詐欺取財犯罪之提領工具，竟仍容任所提供之金融帳
    戶可能被利用，造成詐欺取財結果之發生，而基於幫助他人
    實施詐欺取財犯罪之不確定故意，於民國97年12月16日下午
    2時許，在臺北縣永和市（聲請簡易判決處刑書誤載為中和
    市○○○路太平洋百貨附近，將其先前申請開設之臺北莒光
    郵局（址設臺北市○○區○○路210號）帳號0000000000000
    0號帳戶之金融卡交予「鄭經理」使用，並告知金融卡密碼
    。嗣詐欺集團成員取得上開帳戶後，即意圖為自己不法之所
    有，於97年12月16日晚間6時許，冒充奇摩網站客服人員撥
    打電話予丙○○，佯稱欲退款，將有專人聯絡，嗣又由冒充
    玉山銀行之人員撥打電話告知要退款新臺幣（下同）1萬元
    云云，並要求丙○○前往自動櫃員機依指示操作，丙○○因
    而陷於錯誤，於同日晚間10時34分許，使用高雄縣鳳山市○○路264號之彰化銀行自動櫃員機將29,229元匯入對方指定
    之丁○○上開帳戶，並旋遭詐騙集團成員提領殆盡。嗣因丙○○察覺有異，報警處理，始悉上情。
二、案經臺北市政府警察局萬華分局報請臺灣臺北地方法院檢察
    署檢察官聲請簡易判決處刑，本院認為不宜，改依通常程序
    審理。
    理      由
壹、程序部分：
    按被告以外之人於審判外之言詞或書面陳述，除法律有規定
    者外，不得作為證據；又被告以外之人於審判外之陳述，雖
    不符合同法第159條之1至第159條之4之規定，但經當事人於
    審判程序同意作為證據，法院審酌該言詞陳述或書面陳述作
    成時之情況，認為適當者，亦得為證據。當事人、代理人或
    辯護人於法院調查證據時，知有第159條第1項不得為證據之
    情形，而未於言詞辯論終結前聲明異議者，視為有前項之同
    意，刑事訴訟法第159條第1項及第159條之5分別定有明文。
    本判決下列所引用之證據資料，均經依法踐行調查證據程序
    ，當事人於本院言詞辯論終結前亦未聲明異議，本院審酌證
    據資料製作時之情況，均無違法不當及證明力明顯過低之瑕
    疵，亦查無依法應排除其證據能力之情形，認以之作為證據
    應屬適當，皆有證據能力。
貳、實體部分：
一、訊據被告丁○○固坦承曾於97年12月16日下午2時許，在臺
    北縣永和市○○路太平洋百貨附近，將其先前申請開設之臺
    北莒光郵局帳戶之金融卡交予「鄭經理」，並告知金融卡密
    碼等情，惟矢口否認有何幫助詐欺犯行，辯稱：伊當時看報
    紙廣告應徵接送司機工作，自稱「鄭經理」之人表示依公司
    制度要交付帳戶資料以供薪資匯入，伊才將郵局帳戶之金融
    卡交出並告知密碼，「鄭經理」一直要伊等候通知，後來覺
    得對方好像是詐騙集團，所以才去報案，當時經濟困難，只
    想找工作，沒有預料對方會將帳戶作為詐騙使用云云。惟查
    ：
  (一)被告前曾開設臺北莒光郵局帳號00000000000000號之帳戶一
    節，業據被告坦承在卷，並有中華郵政股份有限公司98年1
    月9日北營字第0980900032號函、98年3月25日儲字第098002
    3864號函檢送之帳戶基本資料、立帳申請書、客戶歷史交易
    清單影本在卷可稽（見98年度偵字第4860號卷第14至23頁、
    本院98年度簡字第1402號卷第21頁）。又詐騙集團成員以冒
    充奇摩網站客服人員、玉山銀行人員身分之方式撥打電話予
    丙○○，佯稱欲退款云云，致丙○○陷於錯誤，依指示操作
    自動櫃員機，於97年12月16日晚間10時34分許誤將29,229元
    匯至被告前開臺北莒光郵局帳戶，旋遭提領等事實，亦據被
    害人丙○○於警詢時指訴綦詳（見同上偵卷第3至7頁），並
    有其提出之彰化銀行自動櫃員機交易明細表在卷可證（見偵
    卷第5頁）。依上開等情，足認被告所申設之臺北莒光郵局
    帳戶確有遭詐騙集團成員持有使用，並於詐騙被害人匯款後
    加以提領花用之情形。
  (二)按個人於金融機構開立之帳戶，事涉個人金錢款項之保管處
    理，具有從屬於個人之專屬特性，一般人均會妥適保管其帳
    戶資料，縱有出借或同意他人使用帳戶情事，亦均屬至親好
    友或具有特別信任關係之人，方可能為之，若屬正常使用，
    應無任意交予毫不相干之人之理，況申請開設金融機構帳戶
    並無任何特殊之限制，一般民眾皆可以存入最低開戶金額之
    方式自由申請開戶，並得同時於不同金融機構申請多數存款
    帳戶使用，此乃眾所週知之事實。被告雖辯稱係因求職之故
    ，聽信「鄭經理」之言，方交付帳戶之金融卡並告知密碼，
    不知對方係詐騙集團云云，然謀求工作通常不需交付個人之
    存摺、金融卡予他人，甚而告知密碼，縱有薪資轉帳之需求
    ，亦僅需提供帳戶之帳號為已足，並無必須將個人帳戶交付
    之理。詎被告輕易將具有個人專屬性之金融卡交付予先前毫
    不認識之「應徵對象」，甚而告知密碼，使陌生人得以使用
    其帳戶為不法所得款項之進出行為，堪認其主觀上對於其帳
    戶遭人使用用以遂行詐欺取財犯行一事，有所預見懷疑，竟
    仍容任該詐欺結果之發生，而為金融卡之交付行為，自具有
    幫助詐欺之故意，此觀被告供稱：「...我打給鄭經理，他
    叫我等候通知...等到星期六，我覺得好像是詐騙集團騙人
    ，所以我去報警。」等語（本院卷第18頁），益徵被告交付
    當時對於收取金融卡之人恐為詐騙集團成員一事，實已有所
    認知懷疑。
  (三)依被告之臺北莒光郵局帳戶交易明細資料以觀，被害人遭詐
    騙於97年12月16日晚間10時34分匯款29,229元至被告上開帳
    戶之前，同日稍早，其帳戶已有來自臺灣中小企業銀行員林
    分行帳戶（帳號00000000000，戶名：乙○○）匯入之29,98
    9元，旋以卡片提領3萬元而餘款254元，嗣又自中國信託商
    業銀行重陽分行帳戶（帳號000000000000，戶名：甲○○）
    匯入3,700元，旋又卡片提領3千元、9百元而餘款54元，之
    後方發生本件被害人丙○○遭詐騙匯款29,229元之事實，有
    臺北莒光郵局交易明細資料、中華郵政股份有限公司臺北郵
    局98年8月26日北營字第0980902807號函、中國信託商業銀
    行股份有限公司98年9月7日中信銀字第09822271210819號函
    、臺灣中小企業銀行員林分行98年9月4日98員林字第00 367
    號函及檢附之帳戶資料在卷可按（見本院卷第24頁、第26至
    28頁、第30至31頁），而上開中國信託商業銀行重陽分行之
    帳戶申設人甲○○係於97年12月16日中午將該帳戶交予詐騙
    集團人員使用，同日詐騙集團成員即將其帳戶內之29,989元
    轉入被告臺北莒光郵局帳戶，甲○○所犯幫助詐欺罪則經臺
    灣板橋地方法院判處有期徒刑3月，緩刑2年確定，亦據證人
    甲○○於本院證述明確（見本院98年12月7日審判筆錄），
    並有卷附甲○○之前案紀錄表、臺灣板橋地方法院98年度簡
    字第3942號簡易判決、98年度簡上字第1039號刑事判決可佐
    。是該提領之900元既係他人金錢而非被告帳戶原有款項，
    自不可能係被告在交付金融卡及密碼前所提領，況該900元
    係在楊梅秀才郵局自動櫃員機提領，有中華郵政股份有限公
    司臺北郵局98年11月16日北營字第0980903757號函在卷足參
    ，此與被告供稱係自行在「中和中山路莒光郵局」提領900
    元後，方交付金融卡予詐騙集團成員云云，顯有未合，足認
    被告上開所述係虛偽不實。至於被告雖曾於97年12月21日因
    交付帳戶予他人一事前往臺北縣政府警察局永和分局新生派
    出所備案，有永和分局98年10月3日北縣警永刑字第0980031
    936號函及檢附之工作紀錄簿在卷可參，然被告係在97年12
    月16日將金融卡交出，其帳戶於同日發生被害人丙○○等人
    匯入款項之事實後，於翌（17）日即經列為警示帳戶，有交
    易明細表在卷可按，被告竟於帳戶交出後多日，方於12月21
    日前往派出所備案，亦與一般處理常情不合，是被告事後前
    往警局備案之事實，尚不足為有利於其之認定。
  (四)綜上，被告陳稱僅國中畢業，惟其智識程度尚非至低，且供
    稱先前曾經做過送貨、保全工作（本院卷第17頁反面）而非
    毫無謀職、工作經驗者，足見被告之社會經驗與一般人無異
    。則依被告社會生活經驗，倘係合法款項或合法用途，「鄭
    經理」本可自行向金融行庫開戶使用，謀職亦無須提供帳戶
    資料，足見「鄭經理」並無向他人收受帳戶之必要。「鄭經
    理」不使用自己帳戶，反以其他方式向不特定人蒐集金融機
    構帳戶使用，衡情應能懷疑其目的在於供不法詐騙份子用以
    詐使他人將款項匯入後，再加以提領之用。被告將其所有之
    金融機構帳戶金融卡交付他人，並告知密碼，依卷內事證，
    雖無證據證明被告知悉詐騙集團成員如何犯罪，惟該等詐騙
    份子將被告交付之帳戶供作提領詐騙款項之用，則顯然不違
    反被告之本意，被告自有幫助詐欺取財之不確定故意甚明。
    本件事證明確，被告犯行堪以認定，應依法論科。
二、按刑法上之幫助犯，係對於犯罪與正犯有共同之認識，以幫
    助之意思，對於正犯資以助力，而未參與實施犯罪之行為者
    而言。因此如未參與實施犯罪構成要件之行為，且係出於幫
    助之意思提供助力，即屬幫助犯，而非共同正犯。被告基於
    幫助之犯意，提供詐騙集團成員上開金融卡及告知密碼，以
    供其施用詐術，已如前述。詐騙集團成員利用被告之幫助，
    使被害人在遭施用詐術後陷於錯誤，而匯款至被告提供之帳
    戶，足見被告僅係參與詐欺罪構成要件以外之行為，且並無
    證據證明被告係以正犯而非以幫助犯之犯意參與犯罪，應認
    其所為係幫助犯而非正犯行為。是核被告所為，係犯刑法第
    339條第1項、第30條第1項詐欺取財罪之幫助犯；被告幫助
    他人犯前開詐欺罪，爰依刑法第30條第2項之規定，按正犯
    之刑減輕之。爰審酌被告於詐騙集團猖獗橫行，報章雜誌一
    再報導詐騙集團使用人頭帳戶犯罪之情形下，仍將金融機構
    帳戶提供他人使用之犯罪動機、目的，其提供帳戶助長詐騙
    集團犯罪，增加政府查緝此類犯罪之困難，更因而危害他人
    財產法益及社會秩序，所幸被害人遭詐騙之金額並非鉅額，
    暨被告犯罪後之態度等一切情狀，量處如主文所示之刑，並
    諭知易科罰金之折算標準。
據上論斷，應依刑事訴訟法第452條、第299條第1項前段，刑法
第30條第1項、第339條第1項、第41條第1項前段，刑法施行法第
1條之1，判決如主文。
本案經檢察官葉惠燕到庭執行職務
中    華    民    國    98    年    12    月    21    日
                  刑事第七庭  審判長法  官  林庚棟
                                    法  官  林欣苑
                                    法  官  章曉文
以上正本證明與原本無異。
如不服本判決，應於收受送達後10日內向本院提出上訴書狀，並
應敘述具體理由；其未敘述上訴理由者，應於上訴期間屆滿後20
日內向本院補提理由書（均須按他造當事人之人數附繕）「切勿
逕送上級法院」。
                                    書記官  張汝琪
中    華    民    國    98    年    12    月    21    日
附錄本案論罪科刑法條全文：
中華民國刑法第339條：
意圖為自己或第三人不法之所有，以詐術使人將本人或第三人之
物交付者，處5年以下有期徒刑、拘役或科或併科1千元以下罰金
。
以前項方法得財產上不法之利益或使第三人得之者，亦同。
前2項之未遂犯罰之。

司法院資訊處製作；財團法人民間司法改革基金會備份。
